【裁判字號】    89,台上,984
【裁判日期】    890428
【裁判案由】    返還借款
【裁判全文】
最高法院民事判決                                八十九年度台上字第九八四號
    上  訴  人  甲○○
                乙○○
    被 上訴 人  保證責任澎湖縣第二信用合作社
    法定代理人  陳棟樑
    訴訟代理人  朱立人律師
右當事人間請求返還借款事件，上訴人對於中華民國八十七年六月二十九日台灣高等
法院高雄分院第二審更審判決（八十七年度上更(一)字第二八號），提起上訴，本院判
決如左：
    主  文
上訴駁回。
第三審訴訟費用由上訴人負擔。
    理  由
本件被上訴人主張：訴外人李淑琳於民國八十三年五月二十五日，以上訴人及第一審
共同被告許根茂為連帶保證人，向伊貸款新台幣（下同）一百萬元，約定借款期限二
年，按月攤還本息，一期不履行視為全部到期。李淑琳自八十三年十一月廿五日起未
依約給付本息，尚欠七十七萬二千八百一十三元未清償等情。爰依借款連帶保證之法
律關係，求為命上訴人連帶給付伊七十七萬二千八百一十三元，及加計遲延利息、違
約金之判決（被上訴人請求許根茂連帶給付部分，業經判決被上訴人敗訴確定）。
上訴人則以：伊並未同意為本件借款之連帶保證人，系爭本票上之簽名蓋章非伊所為
，而係李淑琳盜用伊之印章所蓋，被上訴人亦未通知伊，且未踐行對保程序，伊不負
連帶保證責任等語，資為抗辯。
原審依審理之結果，以：被上訴人主張李淑琳於八十三年五月二十五日向其借款一百
萬元，自八十三年十一月二十五日起未按期清償本息，尚欠七十七萬二千八百一十三
元之事實，業據其提出李淑琳所簽發之發票日八十三年五月二十五日、到期日八十五
年五月二十五日、金額一百萬元之本票、借款申請書及澎湖縣第二信用合作社共同查
詢單各一紙為證（一審卷廿、廿一、九三頁），上訴人亦不爭執，堪信為真實。查李
淑琳向被上訴人貸款須提出借款申請書，經被上訴人審核准許後，始得辦理貸款，為
兩造所不爭執，該借款申請書之提出，僅係要約之性質。雖借款申請書上列有共同發
票人（連帶保證人）欄，惟該欄係由借款人填載連帶保證人之年籍、職業等資料，以
便於被上訴人承辦貸款或徵信人員，調查該無擔保貸款之借款人及連帶保證人是否有
足夠之償債能力，此由卷附借款申請書後面「徵信課調查或分社單位意見」欄內，由
承辦人員加註之意見內均說明連帶保證人職業狀況可知（上字卷六六頁、更一字卷三
五頁）。故貸款申請書上連帶保證人欄是否經連帶保證人蓋章，並非貸款之要件，而
是該貸款之申請經被上訴人核准後，借款申請人欲借款時，須以該借款申請書上所列
經審核通過之連帶保證人擔任連帶保證人始可貸款。本件借款申請書上借款人所填載
之連帶保證人欄未經連帶保證人即上訴人蓋章，對本件借款應無影響，上訴人所辯：
其未在該借款申請書上蓋章，不負連帶保證責任云云，自無足取。李淑琳於八十三年
五月二十三日向被上訴人提出欲借款一百萬元之借款申請書，經被上訴人審核通過後
，於同年月二十五日簽發與上訴人為共同發票人，面額一百萬元之本票一張，向被上
訴人借得一百萬元，上訴人對該面額一百萬元本票上，上訴人為發票人所蓋印文之真
正並不爭執（一審卷五九頁背面、更一卷三十頁背面），惟辯稱：李淑琳盜蓋伊之印
章於該本票上云云。然上訴人對印章被盜蓋於該本票上之事實，不惟不能舉證以實其
說，且該本票上上訴人之印文，確與上訴人簽立留存於被上訴人之授信契約書上印鑑
欄之印文相符，為上訴人所自認，並有該本票及上訴人所簽立之授信約定書附卷足資
比對（一審卷十七至二十頁）。上訴人甲○○雖又辯稱：被上訴人提出之授信約定書
上之印鑑章，係伊辦理貸款未獲准，而留在被上訴人處，並非擔保本件借款所書立云
云。惟本件借款之後，上訴人與許根茂、李淑琳復共同簽發發票日八十三年八月十九
日，到期日八十三年十二月三十一日，面額三十萬元之本票一紙為擔保，向被上訴人
借款三十萬元，此有該借款申請書、本票各一張附卷可稽（上字卷一○一、一○二頁
），且為上訴人所不爭執。該借貸三十萬元及本件借貸一百萬元之本票，其上上訴人
甲○○之印文，與留存於被上訴人處八十二年十一月二十九日所簽立之授信約定書上
甲○○之印文，均相符合，亦有該兩張本票及授信約定書附卷足資比對（上字卷九四
、一○二、一○四頁）。上訴人上開兩次共同簽發本票所使用之印章，均與授信約定
書上印章相同，且使用同一張授信約定書向被上訴人借款，該授信約定書，顯非借貸
不成而留存於被上訴人處。上訴人所辯：授信約定書是貸款未成而留在被上訴人處云
云，自無可採。又依上訴人簽立之授信約定書第二條約定：「立約人（指上訴人）因
……印鑑……或其他足以影響貴社權益變更情事發生時，應即以書面將變更情事通知
貴社（指被上訴人），並辦妥變更或註銷留存印鑑之手續，於未為前項通知及變更或
註銷留存印鑑手續前與貴社所為之交易，立約人均願負其責任……。」、第十條約定
：「凡持有立約人之印鑑，前往貴社請求返還或更換擔保物及其他相關文件者，均視
為立約人之代理人，貴社得准予返還或更換之」。上訴人既均未為變更或註銷留存於
被上訴人處之該授權約定書上之印鑑，且未能舉證證明其印章係被盜用，又於本件借
款後，仍以原來之授信約定書再借款三十萬元，並使用該授信約定書相同之印章共同
簽發上開面額三十萬元之本票。足見本件借款，縱上訴人未親自簽發該一百萬元本票
，李淑琳既持有上訴人印鑑章，並將之蓋於本件借款之本票上，依據上訴人上開授權
約定書之約定，李淑琳上述行為，應為上訴人之代理人，上訴人均應負發票人之責任
。上訴人抗辯：其印章被李淑琳盜用，不負連帶保證人之責云云，亦無足取。按對保
與否，並非保證契約之成立要件，本件證人蕭金展證稱：「在第一次借款時，須本人
帶身分證、印鑑章，在資料上簽名蓋章，以後如再要借款只要約定書與本票上印鑑章
相符即可借款」等語（上字卷八三頁）。李淑琳交付被上訴人之本件本票上所蓋上訴
人之印文與上訴人授權約定書上之印文既屬相符，本件借貸已合法成立。況李淑琳係
於八十三年九月間離開澎湖，同年十、十一月份，被上訴人因李淑琳之戶頭存款不足
，乃通知上訴人甲○○，上訴人甲○○亦分別將三萬五千元及四萬二千元之款項存入
李淑琳之戶頭供被上訴人提領等情，亦據上訴人甲○○自認（一審卷八八頁），並有
八十三年十月二十六日、同年十一月二十五日存款入李淑琳帳戶之存入憑條兩張附卷
足考（一審卷八九、九一頁）。上訴人甲○○雖另辯稱：因被上訴人通知存款不足，
沒說是什麼錢，伊基於商場信譽，怕跳票毀信，才一通知便去存款云云。惟按一般常
理，上訴人甲○○如不知本件借款之事，則被上訴人通知甲○○表示李淑琳存款不足
時，理當詢問存款不足款項之種類及原因，其對此均未加詢問即存入款項供被上訴人
提領，亦足證明上訴人確係同意李淑琳借貸本件款項。上訴人所辯被上訴人未告知何
款項存款不足，乃存入上開兩筆款項，且未經對保，上訴人不負保證人之責云云，亦
無足取。另李淑琳向被上訴人提出之借款申請書，其借款期限雖記載自八十三年五月
二十五日起至同年十一月二十五日止，僅六個月之期限（一審卷八十頁），惟被上訴
人將本件款項貸與李淑琳時，由李淑琳與上訴人所簽發之本票，其發票日為八十三年
五月二十五日，到期日為八十五年五月二十五日，有該本票足稽。顯然被上訴人借給
本件款項時即同意借款期限為兩年，而李淑琳與上訴人簽發本件本票時即以兩年後為
到期日，上訴人應亦同意該兩年之借款期限，上訴人辯稱：被上訴人延長貸款期限，
上訴人不負連帶保證責任云云，亦不足取。上訴人為本件借款之連帶保證人，自應與
主債務人負同一債務，對於債權人各負全部給付之責任。本件借款之主債務人李淑琳
既尚欠被上訴人七十七萬二千八百一十三元未清償，依李淑琳所立約定書第五條第一
項約定，任何一宗債務不依約清償本金或利息者，視為全部到期（支付命令卷五頁）
，李淑琳自八十三年十一月二十五日起即未付利息，其期限利益即已喪失，債務視為
全部到期。被上訴人依連帶保證之法律關係，請求上訴人連帶給付七十七萬二千八百
一十三元及自八十三年十一月二十五日起至清償日止，按年息百分之十二點五計算之
約定利息，並自八十三年十二月二十五日起至清償日止，逾期在六個月以內者，按上
開利率百分之十，逾期在六個月以上者，按上開利率百分之二十計算之違約金，為有
理由，應予准許。爰維持第一審所為上訴人敗訴之判決，駁回其上訴，經核於法並無
違背。上訴論旨，就原審取捨證據、認定事實及解釋契約之職權行使，指摘原判決不
當，求予廢棄，非有理由。
據上論結，本件上訴為無理由。依民事訴訟法第四百八十一條、第四百四十九條第一
項、第七十八條，判決如主文。
中      華      民      國    八十九    年      四      月    二十八    日
                              最高法院民事第二庭
                                  審判長法官  曾  桂  香
                                        法官  劉  延  村
                                        法官  劉  福  聲
                                        法官  黃  秀  得
                                        法官  陳  碧  玉
      右正本證明與原本無異
                                              書  記  官
中      華      民      國    八十九    年      五      月      九      日


司法院資訊處製作；財團法人民間司法改革基金會備份。
